臺灣基隆地方法院民事判決　
109年度家繼訴字第13號
原      告  ＯＯＯ  
訴訟代理人  林金發律師
被      告  ＯＯＯ  
訴訟代理人  王瑩婷律師

上列當事人間請求確認遺產分割協議無效等事件，本院於民國10
9年10月5日言詞辯論終結，判決如下：
    主  文
原告之訴駁回。
訴訟費用由原告負擔。
    事實及理由
一、原告起訴主張：
　㈠緣於民國85年間，兩造之父即被繼承人ＯＯＯ購買坐落於基隆市
    ○○區○○段000地號土地應有部分10,000分之13，及其上3682
    建號建物即門牌為基隆市○○區○○街000號2樓之4房屋（下稱
    基隆房地）。復於89年間，ＯＯＯ向原告前妻ＯＯＯ購買坐落於高
    雄市○○區○○段000地號土地應有部分2分之1，及其上164建號
    建物即門牌為高雄市○○區○○○路000巷0弄0○0號房屋（下稱高
    雄房地）。原告前曾以上開基隆房地及高雄房地（下稱系爭
    房地）係借名登記於ＯＯＯ名下，於ＯＯＯ去世後，借名登記關係
    終止為由，訴請被告移轉予原告，惟經本院108年度訴字第4
    55號民事判決（下稱前案）敗訴確定，是依法僅能認系爭房
    地為○○○所有，故於93年11月17日○○○去世，系爭房地即為○○
    ○之遺產，而兩造、兩造之母○○○及原告之弟○○○均為法定繼
    承人。
　㈡嗣○○○辭世後，因原告長期居住在中國上海，暫時無法回國辦
    理繼承登記，乃由原告出具「委託書」，委託○○○代為辦理
    繼承父親○○○遺產之相關手續及代為支付相關費用，以完成
    繼承登記。然依原告於94年1月20日所出具之「委託書」所
    載，原告僅委託受託人○○○，以委託人的名義「代為辦理繼
    承父親○○○遺產的相關手續」及「代為支付相關費用」，並
    未包括「代為簽訂遺產分割協議書」或「代為辦理拋棄繼承
    」，且「受託人無轉委託權」，應親自處理，而不得轉委託
    他人代為處理，甚為明顯。詎○○○卻違反原告之委託，於94
    年3月31日代原告與其他繼承人（包括受託人自己）簽訂「
    遺產分割協議書」，且轉委託代書辦理繼承登記，將系爭房
    地登記於被告名下，均違反「委託書」所載之授權，乃無權
    代理之行為，事前均未經原告允許，依民法第170條第1項規
    定，非經原告事後承認，對原告不生效力，而原告嗣後亦不
    承認，前揭簽訂系爭遺產分割協議書之法律行為對原告自不
    生效力而屬無效。又○○○亦為法定繼承人之一，其代理原告
    與自己簽訂系爭遺產分割協議書，係自己代理之行為，亦違
    反民法第106條「禁止自己代理」之規定，其協議分割之結
    果將系爭房地均分歸被告單獨繼承，侵害原告之利益，且非
    單純「專履行債務之行為」，亦屬無權代理，非經原告事後
    承認，對原告不生效力，而原告嗣後亦不承認，前揭簽訂系
    爭遺產分割協議書之法律行為對原告亦不生效力而屬無效。
    為此，爰依民法第179條不當得利之規定，請求被告塗銷以
    「分割繼承」為登記原因之移轉登記等語。並聲明：⒈被告
    就「坐落基隆市○○區○○段000地號土地應有部分10,000分之1
    3及其上3682建號建物（即門牌為基隆市○○區○○街000號2樓
    之4房屋）」於民國94年5月2日以「分割繼承」為原因所為
    之移轉登記應予塗銷。⒉被告就「坐落高雄市○○區○○段000地
    號土地應有部分2分之1及其上164建號建物（即門牌為同區
    和平一路144巷1弄5之1號房屋）」於民國94年年4月6日以「
    分割繼承」為原因所為之移轉登記應予塗銷。⒊訴訟費用由
    被告負擔。
二、被告則以：
　㈠兩造之父○○○係於93年11月17日過世，原告因當時尚住居於中
    國大陸，不便返台處理遺產事宜，遂出具經公證之委託書授
    權○○○代原告辦理遺產相關手續，而該遺產分割協議書内容
    ，係被告胞兄○○○當時撥打電話至大陸詢問過原告
    意見並徵詢其同意，原告同意始授權○○○申請印鑑證明並告
    知印鑑章在何處，而用印於系爭房地辦理遺產分割協議書即
    協議分割將系爭房地單獨登記於被告名下，且該用印為原告
    之印鑑為原告所自承，如非原告同意且授權告知，第三人根
    本無從得知印鑑章為何，亦難以取得印鑑章，故原告辯稱斯
    時○○○之行為為無權代理顯係臨訟詭辯之詞。復據證人○○○於
    本院109年9月14日期日證詞可知原告確有授權○○○代為辦理○
    ○○遺產相關事務，且同意系爭遺產分割協議書之內容，至少
    就系爭房地登記於被告名下係沒有意見，且係原告主動告知
    其印鑑章在何處並授權○○○去代為辦理，縱令原告對於系爭
    遺產分割協議書之内容並未完全知悉，然既已完全授權○○○
    辦理遺產相關事宜，○○○即未違反民法第106條禁止自己代理
    之規定，而原告仍應受系爭遺產分割協議書内容所拘束，不
    容任意否認其無授與代理權，倘原告主張其並未就系爭遺產
    分割協議書授與代理權予○○○代為辦理，應由原告負舉證責
    任，有最高法院104年台上字第2315號民事判決可供參照。
　㈡另原告自101年即返台至今業經七、八年之久，期間內原告並
    未曾對上開系爭房地之遺產分割協議曾提出任何異議，然於
    另案起訴前先於107年底委託律師發律師函，復於108年對被
    告及胞弟○○○另案提起妨害秘密案件刑事告訴，業經臺灣高
    雄地方檢察署108年度偵字第15884號及15885號不起訢處分
    在案，原告提起本件訴訟之動機顯係因現今經濟窘迫所致，
    非其所述為真實。且前案原告對被告起訴主張系爭房地屬於
    其借名登記於○○○名下等訴，業已判決原告敗訴認定為○○○遺
    產確定在案，於前案關於遺產分割協議登記於被告名下係經
    過全體繼承人之同意，亦有前案證人○○○於108年11月19日證
    述明確。
  ㈢綜上所述，系爭遺產分割協議書係經原告同意授權，原告有
    出具印鑑章亦授權申請印鑑證明，並根據委託書係完全授權
    予○○○代為辦理○○○遺產相關手續。又據證人○○○證詞可證原
    告知悉系爭遺產分割協議書上所載兩房屋由被告繼承且並無
    意見，而○○○既經原告之完全授權，則依前開最高法院民事
    庭判決意旨，並無違反民法第106條禁止自己代理之規定，
    故系爭遺產分割協議書應屬合法有效。另該遺產分割協議及
    以分割繼承為登記原因之登記皆係於94年，距今業已歷經約
    15年之久，原告始起訴爭執該遺產分割協議無效，以分割繼
    承為登記原因之登記無效應予塗銷之請求，皆屬原告臨訟詭
    辯之詞，不足採信，原告之訴顯無理由等語置辯。並聲明：
    原告之訴駁回。
三、得心證之理由：
  ㈠原告主張於被繼承人○○○死亡後，因原告斯時在中國無法返台
    ，即出具委託書授權兩造之母○○○代為辦理○○○之遺產繼承登
    記，詎○○○竟代理原告與其他法定繼承人簽立遺產分割協議
    書，並依該協議書辦理繼承分割登記，而將系爭房地登記於
    被告名下。惟原告對遺產分割協議書並不知情亦未同意，且
    未曾告知○○○有關原告之印鑑章等情，固據其提出委託書暨
    公證書、遺產分割協議書、印鑑登記證明申請書等件為證，
    為被告所否認，並以前詞置辯。查：
　⒈按土地權利變更登記，應由權利人及義務人會同聲請之。其
    無義務人者，由權利人聲請之。其係繼承登記者，得由任何
    繼承人為全體繼承人聲請之。但其聲請，不影響他繼承人拋
    棄繼承或限定繼承之權利。繼承人為2人以上，部分繼承人
    因故不能會同其他繼承人共同申請繼承登記時，得由其中1
    人或數人為全體繼承人之利益，就被繼承人之土地，申請為
    公同共有之登記。其經繼承人全體同意者，得申請為分別共
    有之登記。土地法第73條第1項、土地登記規則第120條第1
    項定有明文。亦即辦理繼承登記只需繼承人其中一人或數人
    為申請公同共有之登記即可，毋須其他繼承人同意，任何繼
    承人皆可為全體繼承人利益單獨申請登記，亦毋需其他繼承
    人之授權書或同意書。本件原告若僅欲辦理繼承登記，則被
    繼承人○○○之所有繼承人均可單獨申請公同共有之登記，原
    告實無庸授權○○○代為辦理，故原告主張其委託書授權之目
    的僅為辦理遺產繼承登記，而非辦理遺產分割繼承登記云云
    ，與上開土地法及土地登記規則之規定有違。
　⒉復據證人即原告胞弟○○○到庭具結證述：「（被繼承人在93年
    11月去世後，全體繼承人針對被繼承人的遺產如何處理？）
    父親過世後，因為我哥哥○○○都在大陸，就由我來辦理父親
    的後事。之後辦理遺產的繼承手續，當時媽媽說基隆的房屋
    跟高雄和平一路二樓的房子由我妹妹○○○繼承，問我們有沒
    有意見，我當時沒有意見，因為家裡的房子都是父母賺得，
    媽媽要怎麼處理我沒有意見。當時我有打電話給○○○，告訴
    他媽媽的決定，要把這兩個房子給○○○，我問他有沒有意見
    ，他說沒有意見，我請他在大陸辦理一些委託書、公證等文
    書的事情。所以○○○在2005年1月24日在上海有辦理好委託書
    、公證書。（當時○○○是授權○○○處理遺產的事情嗎？）是的
    ，因為他沒有辦法回來。（當時○○○有無授權○○○調閱印鑑證
    明？）○○○在89年12月1日就有一個印鑑章在戶政事務所申請
    。他去大陸之前有告訴我印鑑章放在何處，我跟我媽媽拿了
    ○○○的印鑑章去戶政事務所辦理印鑑證明。（在電話中有無
    跟○○○提到需要他的印鑑證明所以需要他的印鑑章的事情嗎
    ？）有。所以我跟我媽媽就拿這個章去辦理印鑑證明，確定
    ○○○留的印章確實是印鑑章。（○○○去大陸前，為什麼要告訴
    你印鑑章放在那裡？）是父親過世以後，在電話內我跟○○○
    提到辦理繼承需要用到印鑑章，問○○○有無印鑑章，他說有
    ，並說放在那裡。我們才會去拿印章，確認是印鑑章。（提
    示原證三之切結書，證人有無看過？知不知道內容為何人所
    寫？）切結書是去戶政事務所辦理印鑑證明跟戶籍謄本四份
    ，「切結書」三個字應該是我寫，「若有不實願付一切法律
    責任」也是我寫的。「立切結書人」及「○○○、○○○、○○○、○
    ○○」這四個人的簽名也是我簽的，四顆印鑑章是我跟我媽媽
    拿出來蓋在上面。（切結書上「受託人....特立此切結」文
    字為何人所寫？）我不記得是何人所寫。（針對被繼承人的
    遺產分割有無委託代書處理？）有委託代書處理。（提示原
    證二遺產分割協議書，為何○○○只有繼承五萬元？這件事情○
    ○○是否知悉？還是○○○只知道基隆跟高雄的房子分配給○○○的
    事情？）辦理遺產分割是媽媽跟代書去辦得，全權交給媽媽
    去辦理。我在電話中只有提及房屋分配給○○○的事，現金都
    是交給媽媽全權處理，交由媽媽去分配。當時就是媽媽跟代
    書去把繼承這件事情辦好，因為都是爸爸辛苦賺來的，當然
    由媽媽去分配。（辦理完繼承分割後，○○○或證人有無去大
    陸找過○○○，跟○○○提過遺產分割房子分給○○○的事情？）有
    去過大陸，我去大陸出差的時候也有跟○○○提到這個事情。
    （是否知道○○○有無跟○○○提到這件事情？）媽媽有沒有跟他
    說我不清楚。‧‧‧（剛才被告訴訟代理人針對原證三詢問你
    為何許久無法回答？）因為這件事情已經發生很久了。（為
    何你對其他的問題回答的那麼清楚？）因為我做的事情我就
    有印象。（切結書你剛才承認是你寫的，為何要想那麼久才
    回答？）我要確認字跡是否為我所寫，因為到戶政事務所還
    有代書。（原告○○○有無授權你這樣做？）有，否則○○○為何
    在上海辦理公證書送回臺灣。辦理繼承，我跟媽媽都有清楚
    跟原告說明，若原告有問題他應該要提出來，且他從大陸回
    來也一直沒有提。‧‧‧」等語明確（見本院109年9月14日言
    詞辯論筆錄），參以前案證人即兩造之母○○○之證述：「‧‧‧
    （請問有哪九成房子登記在你名下？）高雄系爭房屋（和平
    一路的）、苓雅區房屋，就這兩間。我先生有幾棟不動產，
    走這麼久了我也不知道。（後稱有一兩間房子是登記在被告
    名下，因為被告有支付我先生的喪葬費用及醫療費用。）（
    登記給被告有經過其他繼承人同意嗎？）有同意，他們有蓋
    章，原告ＯＯＯ有同意，因為他當時在大陸，他有簽同意書，
    其他繼承人有簽名。（原告人在大陸，有寫同意書，那同意
    書是誰叫他寫的？）是我叫原告寫的，寫完寄回來，我要他
    寫的內容是要原告同意把某間房屋給他妹妹（被告）‧‧‧」
    等語，有本院108年度訴字第455號返還不當得利事件108年1
    1月19日言詞辯論筆錄附卷可考，均可證原告有授權○○○辦理
    遺產繼承事宜，亦對遺產分割協議及繼承分割登記應係知悉
    且同意，並曾告知其印鑑章位於何處。
　⒊又依地政機關辦理繼承登記實務，共有物分割協議書須全體
    共有人印鑑章用印及檢附印鑑證明，而印鑑章如非本人或本
    人授權同意，第三人根本無從得知印鑑章為何亦難以取得印
    鑑章，且印鑑證明亦須本人申請或本人授權申請，則原告若
    不同意，而不予提供，○○○自無法取得，亦無從辦理系爭分
    割登記。從而，觀諸系爭協議書明確載明被繼承人○○○之所
    有繼承人就遺產之協議分割內容，並均有兩造及○○○、○○○之
    印鑑章蓋於其上，且原告對系爭協議書上原告印文為真正亦
    不爭執，有遺產分割協議書在卷可稽，故依常情觀之，應認
    繼承人即兩造、○○○、○○○均同意依系爭協議書所載協議內容
    ，就被繼承人○○○之遺產為分割，故原告否認曾予同意云云
    ，尚難憑採。
  ㈡原告雖主張其出具之委託書僅授權○○○代為辦理遺產繼承登記
    ，系爭遺產分割協議書係○○○無權代理，亦違反禁止自己代
    理之規定，應屬無效云云。惟查：
　⒈按私文書經本人或其代理人簽名、蓋章或按指印或有法院或
    公證人之認證者，推定為真正，民事訴訟法第358條第1項定
    有明文。又按當事人已承認私文書上之印文為真正，僅否認
    係其本人或代理人所蓋時，依舉證責任分配原則，應由為此
    爭執之當事人負舉證責任；文書內之印文既屬真正，即推認
    文書為真正，雖由他人代為立據而除有確切反證外，自應推
    定為本人授權行為，如本人否認有授予代理權，應由本人負
    舉證責任（最高法院104年度台上字第2315號判決、95年度
    台上字第2943號判決參照）。再按代理人非經本人之許諾，
    不得為本人與自己之法律行為，亦不得既為第三人之代理人
    ，而為本人與第三人之法律行為，民法第106 條前段固有明
    文。然上開規定旨在保護本人之利益，並非強行規定，代理
    人如事先經本人許諾，即得為自己代理或雙方代理之法律行
    為，此觀該條前段規定自明（最高法院98年度台上字第1650
    號、87年度台上字第948 號判決意旨參照）。
　⒉本件系爭遺產分割協議書上之原告印文為真正，為兩造所不
    爭執，揆諸前揭說明，自應推定為真正，而原告否認有授與
    辦理系爭分割繼承登記代理權予○○○，依舉證責任分配之法
    則，應由其就此爭執負舉證責任。且依原告所提出之委託書
    僅記載：「‧‧‧委託人○○○長期居住在中國上海，不便親自辦
    理繼承父親○○○的遺產相關手續，特委託受託人以委託人的
    名義辦理如下事項：代為辦理繼承父親○○○遺產的相關手續
    。‧‧‧」等語，並無載明限制授權範圍之情，原告既未能證
    明其就辦理繼承事項對○○○之授權範圍有所限制，且觀諸原
    告出具之委託書雖以繕打方式先為擬定，但原告在委託書上
    簽名前，倘認委託書所載授權範圍已超過其僅欲辦理繼承登
    記之目的，其自得就委託書所載授權範圍予以刪減後再簽名
    ，而原告於簽立委託時既無就授權之目的及範圍加以限制，
    則○○○代理原告與其他繼承人為系爭分割協議，並簽立系爭
    遺產分割協議書，自屬有權代理之行為，對原告自屬有效。
　⒊另系爭遺產分割協議書係經原告同意或授權為之，業據本院
    認定如前，足見○○○乃事先經原告許諾而代其辦理遺產分割
    登記，揆諸前揭規定，自與民法第106條規定無違，原告所
    陳上詞，要非可採。況系爭遺產分割協議及分割繼承登記早
    已於94年間辦理完畢，然原告於返台後至108年8月間始提起
    本件訴訟，請求被告塗銷分割繼承登記，距系爭辦理繼承完
    畢已逾15年，實與常情有違。從而原告此部分主張亦難採信
    。
四、綜上所述，原告既無法舉證證明系爭遺產分割協議書有無效
    之原因，應認○○○代理原告辦理系爭遺產分割協議係經原告
    同意及授權始為之，被告受系爭房地登記為所有權人，係本
    於遺產分割協議，並無不當得利等情。從而，原告依民法17
    9條規定，請求被告塗銷系爭房地分割繼承登記，為無理由
    ，應予駁回。
五、本件事證已臻明確，兩造其餘主張與攻擊防禦方法及所提證
    據，經審酌後核與判決結果不生影響，爰不予一一論述，併
    此敘明。
六、據上論結，本件原告之訴為無理由，依家事事件法第51條，
    民事訴訟法第78條判決如主文。 
中　　華　　民　　國　　109 　年　　10　　月　　19　　日
                  家事法庭  法  官  何怡穎
以上正本係照原本作成。　　　　　　　　　　　　　　　　　
如對本判決上訴，須於判決送達後20日之不變期間內，向本院提
出上訴狀。如委任律師提起上訴者，應一併繳納上訴審裁判費。
中　　華　　民　　國　　109 　年　　10　　月　　19　　日
                            書記官  蕭利峰